【裁判字號】    91,上易,2079
【裁判日期】    920712
【裁判案由】    妨害家庭
【裁判全文】
臺灣高等法院臺中分院刑事判決                  九十一年度上易字第二○七九號
    上  訴  人
    即  被  告  甲○○
                己○○
右上訴人因妨害家庭案件，不服臺灣臺中地方法院九十一年度易字第一二六○號中華
民國九十一年九月十九日第一審判決（起訴案號：臺灣臺中地方法院檢察署九十一年
度偵字第一八三五號），提起上訴，本院判決如左：
    主  文
上訴駁回。
    事  實
一、甲○○於民國四十七年十二月間與壬○○結婚（二人於八十九年九月二十九日離
    婚），為有配偶之人，渠二人所生之子申釧秉（業於九十年二月三日因車禍死亡
    ）於八十三年八月下旬至緬甸與己○○（當時為緬甸華僑）結婚，己○○旋於八
    十四年三月十日即於緬甸產下一女申育慈，嗣並攜女返回臺灣定居。詎己○○明
    知甲○○係有配偶之人，竟仍與甲○○分別基於相姦與通姦之犯意，於八十九年
    一月二十六日起至同年五月下旬某日止之某時，在臺灣境內不詳地點，與甲○○
    發生性行為一次，嗣己○○即於八十九年十一月十三日產下一女乙○○。俟於九
    十年三月二十四日，甲○○始在其子丁○○婚禮後，在臺中縣大甲鎮○○路八號
    之三，向其前妻壬○○、其子丁○○、辛○○及丙○○坦承乙○○為其與己○○
    所生，壬○○始查悉上情。
二、案經壬○○訴由臺灣臺中地方法院檢察署檢察官偵查起訴。
    理  由
一、訊據上訴人即被告甲○○及己○○二人均矢口否認有右揭通姦及相姦之犯行，被
    告甲○○辯稱：伊沒有與被告己○○通姦，亦未曾於九十年三月二十四日向壬○○、丁○○、辛○○及丙○○坦承與己○○生下乙○○，伊當時已與告訴人離婚
    ，像仇人一樣，不可能承認這些事，證人丁○○等是伊兒子，為了分伊財產才說
    不實在云云；被告己○○辯稱：伊並未與被告甲○○相姦，乙○○確為伊與申釧
    秉所生云云。惟查：
    (一)右揭事實，業據告訴人壬○○於警詢、偵查及原審、本院審理中均指訴不移，
      核與證人丁○○、辛○○及丙○○於警詢及原審審理中、本院訊問時證述情節
      相符。又被告甲○○與告訴人壬○○於四十七年間結婚，嗣於八十九年九月二
      十九日離婚，且被告己○○係被告甲○○與告訴人壬○○之子申釧秉之妻，嗣
      申釧秉於九十年二月三日死亡，乙○○係八十九年十一月十三日出生，戶籍上
      登記之父親為申釧秉一節，為被告二人所不否認，並有戶籍謄本二紙在卷可佐
      ，足見乙○○確係被告己○○與申釧秉婚姻關係存續中所生無訛。雖被告己○○辯稱乙○○確係伊與申釧秉所生，被告甲○○辯稱未與己○○通姦云云，惟
      乙○○確非被告己○○與申釧秉所生一節，有柯滄銘婦產科血緣鑑定報告書一
      紙在卷可憑（九十一年度偵字第一八三五號偵查卷第二三頁），且經本院將被
      告甲○○、己○○及乙○○送請行政院國軍退除役官兵輔導委員會臺中榮民總
      醫院鑑定親子關係，經該醫院於臺中榮民總醫院免疫風濕科分別抽取己○○、
      乙○○與甲○○之週邊血，鑑定此三人之ＤＮＡ短重複序列（ＳＴＲ），經鑑
      定結果認：「可以證明甲○○與乙○○之親子關係，累計親子關係指數為２０
      ９７８．１、親子關係概率為百分之九九點九九五二三」，有該醫院九十三年
      六月七日中榮醫企字第○九三○○○三一三一號函附鑑定書、血親鑑定報告書
      一份附卷可參（參本院二卷第四二至四五頁），則依以上科學鑑定結果足認乙○○確非被告己○○與申釧秉所生，而係被告甲○○與被告己○○二人所生無
      訛，依此鑑定結果可知被告二人確有通姦、相姦犯行無誤。
    (二)至被告甲○○辯稱伊並未於九十年三月二十四日承認乙○○係伊與被告己○○
      所生云云，又辯以：縱令渠與被告己○○二人有通姦與相姦之事，告訴人亦恐
      已逾告訴期間云云。然按，刑事訴訟法第二百三十七條第一項所稱知悉，係指
      確知犯人之犯罪行為而言，如初意疑其有此犯行而未得確實證據，及發見確實
      證據始行告訴，則不得以告訴人前此之遲疑未經申告，遂謂告訴為逾越法定期
      間（最高法院五十四年度台上字第三一九四號、第二十八年上字第九一九號判
      例及七十一年度台上字第六五九○號判決意旨參照）。查本件告訴人壬○○向
      臺灣臺中地方法院檢察署提起本件告訴之時間為九十年九月十九日，有刑事告
      訴狀一紙在卷可參（參九十年度發查字第三九五○號偵查卷第九頁），其陳明
      前雖有懷疑被告二人通姦之事實，惟因被告二人始終否認，直至九十年三月二
      十四日丁○○婚禮後，在臺中縣大甲鎮○○路八號，被告甲○○，始向告訴人
      壬○○、其子丁○○、辛○○及丙○○坦承上情，至此，告訴人始提起本案告
      訴，此經告訴人壬○○迭次陳明在卷，核與證人丁○○、丙○○、辛○○於本
      院訊問時證述情節大致相符，被告甲○○雖否認伊有於九十年三月二十四日當
      日承認此事云云，然稽之證人丁○○、辛○○、丙○○，均為告訴人壬○○與
      被告甲○○所生之兒女，而公公與兒媳發生性關係並產下一女，實違我國倫常
      甚鉅，為我國一般社會通念所不容，是苟非被告甲○○確有於右揭時地向告訴
      人壬○○、丁○○、辛○○、丙○○直承：乙○○為伊與己○○所生等語，衡
      情，其均已成年之兒女丁○○、辛○○、丙○○當無惡意誣陷其親身父親即被
      告甲○○於罪，而虛構與其母壬○○為相符證詞之理，至被告甲○○雖提出庚○○即九十年三月二十四日辦理丁○○喜宴之餐廳副總經理出具之證明書證明
      九十年三月二十四日之婚宴係於下午三點二十分才結束，不可能如證人所證在
      下午二點半就回家承認通姦之事云云，然據證人庚○○於本院訊問時證述：伊
      會出具該張證明書是說明婚宴進行過程，不是作特別的個案說明，該張證明書
      是被告申先生書寫完畢後，伊依正常的餐聚進行程序而為說明，伊只於簽名處
      簽名而已，況且申先生來找伊時，是詢問伊一般性喜宴進行的時間，伊也是因
      為一般性的喜宴進行而說明，伊對本件沒有任何印象，當時伊只有作一般性的
      陳述，並沒有做特定時間的說明，伊當時簽名也覺得怪怪的，伊沒有特別注意
      內容，所以伊不能做任何的證明等語（參本院卷一第一六一、一六二頁），是
      被告甲○○以此質疑證人丙○○等人之證言不實，即不足採信。另參以被告二
      人於本案偵審中，猶始終否認犯行一情，且參酌經本院向臺灣臺北地方法院調
      閱告訴人壬○○請求判決准與被告甲○○離婚之八十八年度婚字第一一五號離
      婚案卷查明，當時告訴人壬○○固有懷疑被告二人通姦產下申育慈，惟經承辦
      法官函請國立臺灣大學醫學院附設醫院排定時間，欲對被告二人、申育慈作血
      緣鑑定（當時乙○○尚未出生），經該醫院排定八十八年九月十日上午九時作
      抽血檢查，惟被告二人並未按時前往致鑑定未果，又該判決離婚之理由係以被
      告離家出走十餘年，從未返家與原告壬○○共同生活，又無不能同居之正當理
      由，亦不負擔家庭生活費用，使告訴人陷於困難，而認被告甲○○顯係惡意遺
      棄告訴人，並非以被告二人通姦為由判處離婚，有該院八十八年度婚字第一一
      五號判決書在卷可參，依此即足認告訴人壬○○對於被告二人通姦僅止於懷疑
      階段，難認確已知悉被告二人通姦、相姦其事，況且本案經行政院國軍退除役
      官兵輔導委員會臺中榮民總醫院鑑定親子關係之前，被告二人亦均否認彼此有
      通姦、相姦犯行，此外，亦無何事證可認告訴人確於九十年三月二十四日之前
      即確知悉被告二人通姦、相姦其事，因而告訴人壬○○陳稱其係於九十年三月
      二十四日始經被告甲○○承認確有此事始知悉等語，顯堪採信。從而，揆諸上
      開說明，自不得以告訴人壬○○未得確實證據之遲疑，遂謂告訴為逾越法定期
      間，被告二人此部分辯詞亦非可採。
    (三)再查依民法第一千零六十二條之規定，從子女出生日回溯第一百八十一日起至
      第三百零二日止，為受胎期間，而乙○○係於八十九年十一月十三日出生，及
      被告甲○○曾於八十八年九月三日出境，於八十九年一月二十六日入境，直至
      八十九年八月十一日始再度出境，亦有戶籍謄本及被告甲○○之入出境查詢結
      果各一紙在卷可憑。準此，被告二人自八十九年一月二十六日起至同年五月下
      旬某日止之某時，顯有分別基於通姦、相姦之犯意，而為性行為一次之事實，
      即堪認定。被告甲○○、己○○二人否認彼此有通姦、相姦犯行，所辯均顯係
      事後卸責之詞，尚難採信。綜上所述，本件事證明確，被告二人犯行均堪認定
      ，均應依法論科。
二、核被告甲○○所為，係犯刑法第二百三十九條前段之通姦罪；被告己○○所為，
    係犯同條後段之相姦罪。原審經審理之結果，認被告二人罪證明確，因而適用刑
    事訴訟法第二百九十九條第一項前段、刑法第二百三十九條前段、後段、修正後
    刑法第四十一條第一項前段，罰金罰鍰提高標準條例第二條等規定，並審酌被告
    二人犯罪之動機、目的、手段、渠二人罔顧倫常，竟為右揭公公與兒媳間之通姦
    與相姦行為、告訴人心理所受傷害之程度非輕，及被告二人犯罪後猶飾詞圖卸刑
    責，未見悔意之態度等一切情狀，分別量處被告二人有期徒刑五月，並均諭知易
    科罰金之折算標準（按被告二人行為後，刑法第四十一條業於九十年一月十日修
    正公布，同年月十二日生效，修正後刑法第四十一條第一項前段規定「犯最重本
    刑為五年以下有期徒刑以下之刑之罪，而受六個月以下有期徒刑或拘役之宣告，
    因身體、教育、職業、家庭之關係或其他正當事由，執行顯有困難者，得以一元
    以上三元以下折算一日，易科罰金。」，與修正前刑法第四十一條規定「犯最重
    本刑為三年以下有期徒刑以下之刑之罪，而受六月以下有期徒刑或拘役之宣告，
    因身體、教育、職業、家庭之關係，執行顯有困難者，得以一元以上三元以下折
    算一日，易科罰金。」雖有不同。惟本件被告二人所犯係最重本刑為一年以下有
    期徒刑之罪，如經宣告六個月以下有期徒刑或拘役，並不生得否易科罰金之新舊
    法何者有利於被告之比較，惟法令既經變更，自應適用裁判時之法令，併予敘明
    。）。核其認事用法均無不合，量刑亦屬妥適。被告二人上訴意旨空言指摘其等
    未犯罪云云，其上訴核無理由，應予駁回。
三、
    (一)公訴意旨另略以：被告甲○○於與被告己○○二人除有右揭通姦與相姦一次之
      犯行外，各尚基於概括之犯意，連續自八十三年九月間起至八十九年五月間止
      ，在不詳地點，發生性行為多次，被告己○○並因此於八十四年三月十日產下
      一女申育慈，及於八十九年十一月十三日產下一女乙○○，因認被告二人尚有
      多次通姦與相姦犯嫌云云。
    (二)按犯罪事實應依證據認定之，無證據不得認定犯罪事實；不能證明被告犯罪或
      其行為不罰者，應諭知無罪之判決，刑事訴訟法第一百五十四條第二項、第三
      百零一條第一項分別定有明文。本件公訴人認被告二人除犯有上述經本院判決
      有罪部分之通姦與相姦犯行外，尚有多次通姦與相姦罪嫌，無非係以告訴人之
      指訴，及己○○於八十四年三月十日產下一女申育慈，並於八十九年十一月十
      三日再產下一女乙○○，而經鑑定結果，申育慈、乙○○二人均與申釧秉無血
      緣關係，暨被告甲○○已於九十年三月二十四日，在臺中縣大甲鎮○○路八號
      之三，向其前妻壬○○、其子丁○○、辛○○及丙○○坦承申育慈及乙○○均
      為其與己○○所生等情，為其論據。訊據被告二人堅決否認有此部分連續通姦
      、相姦犯行，均辯稱：申育慈、乙○○並非被告二人所生云云。
    (三)經查：(1)按行為之處罰，以行為時之法律有明文規定者為限，刑法第一條定有
      明文，又依刑法第十一條前段及第五條、第六條、第七條規定，中華民國人民
      在中華民國領域外犯刑法第五、六條以外其最輕本刑為三年以上有期徒刑以外
      之罪者，不適用之，易言之，此種行為係屬不罰，如經起訴，應為無罪之判決
      （最高法院八十一年度台上字第一四一三號判決意旨參照）。查，被告己○○
      原係緬甸華僑，於八十三年八月下旬在緬甸與申釧秉結婚，嗣於八十四年三月
      十日在緬甸產下一女申育慈，繼於八十五年一月十九日始帶同女兒申育慈入境
      臺灣定居，嗣被告甲○○亦返回臺灣，被告己○○直至八十八年八月十九日始
      取得中華民國國籍等情，業經告訴人壬○○指陳：申釧秉與己○○於八十三年
      八月間在緬甸結婚，己○○於八十四年三月十日產下一女申育慈後，旋即抱女
      返回臺灣定居等語在卷，核與申釧秉於上開離婚之民事案件審理程序中所述情
      節相符，並有申育慈與被告己○○之戶籍謄本（其內載明：己○○於八十八年
      八月十九日取得我國國籍；申育慈原住國外，於八十五年一月十九日入境，詳
      見九十一年度偵字第一八三五號第二十五頁）、被告己○○之個人基本資料及
      申釧秉之入出境資料各一紙在卷可稽，是申育慈縱係被告二人所生，則被告二
      人在被告己○○入境臺灣即八十五年一月十九日前之通姦與相姦犯行，即顯非
      在中華民國境內為之甚明。而刑法第二百三十九條之通姦與相姦罪，其最重本
      刑均為一年有期徒刑，依此，揆諸上開說明，被告二人在入境中華民國境內前
      所為之通姦與相姦犯行，即屬不罰。(2)被告甲○○、己○○二人既否認有何相
      姦、通姦犯行，本案經查，並無任何積極證據，足認被告二人自被告己○○入
      境臺灣後起，至八十九年一月二十五日止，有何通姦與相姦犯行，自不能遽以
      告訴人片面臆測之詞，遽為被告二人此部分犯嫌有罪之認定。再衡諸一般社會
      常情，及吾人日常之生活經驗，男女間僅因一次性行為即告懷孕，既非屬不可
      能，亦難僅因乙○○係被告甲○○、己○○二人所生及被告甲○○曾經承認乙○○為其與被告己○○所生乙節，即遽以推測被告二人係有二次以上之性行為
      ，始生下乙○○。此外，復查無他積極事證，足認被告二人除右揭經本院判決
      有罪部分之犯行外，尚有其他通姦與相姦之罪行，是本案既查無其他積極證據
      ，可資證明被告二人尚有檢察官起訴之此部分犯嫌，本應就被告二人此部分罪
      嫌為無罪之諭知，惟因檢察官認被告二人此部分犯嫌，與前揭經本院判決有罪
      部分之犯行，具有連續犯之裁判上一罪關係，爰不另為無罪之諭知，併此敘明
      。
據上論斷，應依刑事訴訟法第三百六十八條，判決如主文。
本案經檢察官戊○○到庭執行職務。
中      華      民      國      九十二      年      七    月    十二    日
                                   臺灣高等法院臺中分院刑事第六庭
                                         審判長法  官  李  文  雄
                                               法  官  邱  顯  祥
                                               法  官  陳  秀  
右正本證明與原本無異。
不得上訴。
                                               書記官  巫  彥  佳
中     華     民     國     九十三     年      七      月     十三      日
附錄本案論罪科刑法條全文：
刑法第二百三十九條：
有配偶而與人通姦者，處一年以下有期徒刑。其相姦者亦同。
                                                                        Ｆ


司法院資訊處製作；財團法人民間司法改革基金會備份。
